【裁判字號】    99,台上,5531
【裁判日期】    990903
【裁判案由】    違反毒品危害防制條例
【裁判全文】
最高法院刑事判決            九十九年度台上字第五五三一號
上  訴  人  甲○○
選任辯護人  楊雯齡律師
上列上訴人因違反毒品危害防制條例案件，不服台灣高等法院台
中分院中華民國九十九年五月二十日第二審判決（九十九年度上
訴字第一六九號，起訴案號：台灣台中地方法院檢察署九十七年
度偵字第二九三四四號），提起上訴，本院判決如下：
    主  文
上訴駁回。
    理  由
按刑事訴訟法第三百七十七條規定，上訴於第三審法院，非以判
決違背法令為理由，不得為之。是提起第三審上訴，應以原判決
違背法令為理由，係屬法定要件。如果上訴理由書狀並未依據卷
內訴訟資料，具體指摘原判決不適用何種法則或如何適用不當，
或所指摘原判決違背法令情事，顯與法律規定得為第三審上訴理
由之違法情形，不相適合時，均應認其上訴為違背法律上之程式
，予以駁回。本件原判決撤銷第一審關於上訴人甲○○部分之科
刑判決，改判論上訴人以共同販賣第一級毒品罪，二罪，均累犯
，分別判處有期徒刑十五年四月、十五年二月，均併諭知相關之
從刑，並定應執行刑為有期徒刑十六年二月，併為相關從刑之諭
知。係依憑證人楊嘉凌就其先後於民國九十七年十一月二十日某
時、同年十二月十五日中午十二時三十分許，以公共電話與同案
被告蘇于婷（業經原審判決應執行有期徒刑十六年六月確定）聯
絡後，蘇于婷指示上訴人分別持價值約新台幣（下同）六千元、
二千元之第一級毒品海洛因各一包，在蘇于婷位於台中縣太平市
○○路二０八號居處外，將海洛因交付楊嘉凌等情，迭於偵查中
及第一審審理時證述綦詳，證人楊嘉凌並於偵查中明確結證：「
今天（即九十七年十二月十五日）中午十二點半左右，在太平市
八０三醫院附近以二千元向綽號『姊（姐）仔』之人購買，……
我的二千元已經交付給綽號『阿姐』」、「（第一次向蘇于婷購
買毒品情形？）我也是到蘇于婷的大興路居處對面打公用電話，
是蘇于婷親自跟我對話，……這次也是甲○○下樓來，我是購買
六千元海洛因毒品，毒品是裝在同一包，由甲○○送過來」等語
，復有該證人所提出記載蘇于婷（ㄚ姐）0000000000
行動電話號碼之紙張影本附卷可參（見偵查卷第一０一頁）。又
上訴人與蘇于婷於第一審及原審審理時，均坦承於上開時地先後
二次各交付海洛因一包給楊嘉凌之事實不諱；而楊嘉凌於九十七
年十二月十五日中午十二時三十分許，取得上訴人所交付價值二
千元之海洛因後，旋於同日下午一時五十分許為警查獲，扣得該
包海洛因等情，已據證人楊嘉凌供明，該包海洛因經送行政院衛
生署草屯療養院鑑定結果，亦證實確係海洛因無誤（驗餘淨重０
．一八０一公克），有同療養院草療鑑字第０九七一二００一五
三號鑑定書影本在卷可按（見偵查卷第一一一頁）。綜上證據資
料，而為論斷，已敘述其所憑之證據及認定之理由。並說明：（
一）證人之陳述有部分前後不符，事實審法院非不可本於經驗法
則與論理法則，斟酌其他情形，作合理之比較，以定其取捨。本
件楊嘉凌雖於第一審翻異前供，改稱其未付錢給上訴人與蘇于婷
云云。然楊嘉凌於檢察官偵查中已明確證述其向蘇于婷、上訴人
購買海洛因之過程，且係有償之毒品交易，而依該證人之證述，
其與蘇于婷、上訴人並非熟識，亦無特殊情誼或親屬關係，蘇于
婷與上訴人又豈會免費提供海洛因給其施用？且衡諸情理，市價
六千元、二千元之海洛因分量非微，若係免費提供給楊嘉凌解毒
癮，僅須提供些許少量之海洛因即可，又豈會提供價值與分量達
六千元、二千元之海洛因？是楊嘉凌翻異之詞不合常情，應以其
在偵查中之證言為可採。（二）警方查獲楊嘉凌後，經台灣台中
地方法院檢察署檢察官指揮台中縣警察局霧峰分局霧峰派出所警
員前往蘇于婷居處查緝，於九十七年十二月十六日上午十一時二
十五分許，在太平市○○路二０八號前查獲通緝在案之蘇于婷，
並於該址三樓扣得海洛因二十二包（其中一包純質淨重十三．０
八公克，另二十一包合計純質淨重二．三九公克）、甲基安非他
命一袋（驗餘淨重０．九０四五公克）、電子磅秤一台及現金十
萬元等物；另於同日上午十二時許，在太平市○○路二０六號前
盤查前來與蘇于婷會面之上訴人，並在上訴人身上扣得海洛因一
包（淨重０．一六二三公克）。扣案之現金十萬元，因無證據足
以證明包含本件販賣海洛因所得款項在內，另從蘇于婷與上訴人
處所查扣之海洛因共二十三包、甲基安非他命一袋及電子磅秤一
台，亦無積極事證足以證明與本件販賣海洛因犯行有關，故均不
宣告沒收之理由。而以上訴人辯稱：二次拿海洛因給楊嘉凌都沒
有收錢，並未販賣毒品等語，為飾卸之詞，不足採取，亦已依憑
卷證資料，在理由內詳加指駁。從形式上觀察，原判決並無足以
影響判決結果之違法情形存在。上訴意旨略稱：第一審審理時，
上訴人之辯護人已主張楊嘉凌之警詢筆錄無證據能力，原判決認
上訴人及辯護人對上開筆錄之證據能力均不爭執，依刑事訴訟法
第一百五十九條之五之規定，該警詢筆錄自有證據能力，所為之
論述與卷內資料不符，難謂適法。又施用毒品者有關毒品來源之
供述，因得據以減輕其刑，自應有相當之補強證據以資擔保，始
得作為判斷之依據。本件楊嘉凌於偵查中及第一審審理時供述不
一，且無監聽錄音可佐，本件亦非當場查獲，原審僅憑楊嘉凌於
偵查中之片面證詞，認定上訴人有販賣海洛因犯行，違背採證法
則。另楊嘉凌係直接與蘇于婷接觸，上訴人與蘇于婷如何具有販
賣毒品之犯意聯絡，原判決未說明其認定所憑之依據，亦有未合
。況楊嘉凌於第一審審理時，曾表示上訴人與蘇于婷在庭仍可自
由陳述，原判決逕認該證人係承受上訴人與蘇于婷在場之壓力，
始為迴護其二人之陳述，同有違誤等語。卷查上訴人之辯護人於
第一審審理時，即已主張證人楊嘉凌之警詢筆錄無證據能力，有
審判筆錄可稽（見第一審卷第九十一頁）。原判決認上訴人及辯
護人對該警詢筆錄之證據能力均不爭執，依刑事訴訟法第一百五
十九條之五之規定，視為同意有證據能力，顯與卷內資料不符，
難謂適法。且刑事訴訟法為發現實體真實，並保障被告之訴訟權
，乃於第二條明定：實施刑事訴訟程序之公務員，應於被告有利
及不利之情形，一律注意，被告並得請求為有利於己之必要處分
。本此立法意旨，法院於訴訟程序進行中，對涉及擬制規定之適
用，而可能對被告產生無法預見之不利益時，即應善盡訴訟照顧
義務，告知所擬制之法律效果，以促請注意，使被告能合法行使
訴訟防禦權，兼顧被告對於裁判效力之信賴及國家刑罰權之正確
行使。關於楊嘉凌警詢筆錄之證據能力，上訴人之辯護人已於第
一審聲明異議，明確表示不同意作為證據，上訴人實難預見於原
審未再次聲明異議，會發生同意得為證據之擬制效果，原審未將
刑事訴訟法第一百五十九條之五第二項擬制同意之法律效果告知
上訴人，逕認上訴人及辯護人於原審對楊嘉凌警詢筆錄之證據能
力均不爭執，視為同意其有證據能力，致上訴人受無法預見之不
利益，亦非妥適。但本件除上開警詢筆錄外，證人楊嘉凌另於偵
查中明確證述其係向蘇于婷、上訴人購買海洛因無誤，且係有償
之毒品交易，並非無償之轉讓行為，是縱將楊嘉凌在警詢中之陳
述捨棄，依楊嘉凌在偵查中之證述及全部卷證資料，本件仍應為
相同之事實認定，亦即對判決結果顯然無影響，按諸刑事訴訟法
第三百八十條規定，自不得執此指摘資為上訴第三審之合法理由
。又原判決係綜合證人楊嘉凌於偵查中及第一審審理時所為與原
判決認定事實相符之證言、上訴人與蘇于婷於法院審理時所為二
次交付海洛因給楊嘉凌之自白、前述楊嘉凌所提出記載蘇于婷行
動電話號碼之紙張、行政院衛生署草屯療養院之鑑定書及扣案楊
嘉凌向上訴人與蘇于婷所購得之海洛因一包等證據資料，而為論
斷，並非僅以證人楊嘉凌於偵查中之證詞，作為認定上訴人販賣
第一級毒品之唯一證據。而證人楊嘉凌於偵、審中前後供述不一
，原審依其審理所得之心證，認楊嘉凌於偵查中所為買賣毒品之
證言，較為可信，嗣於第一審審理時所為無償轉讓之證述，乃迴
護上訴人之詞，不足採取，已詳敘其如何斟酌取捨之心證理由，
所為之論斷，均有相關卷證資料可資覆按，核與經驗法則及論理
法則並無違背，上訴意旨憑持己見，任意指摘原判決採證違法，
難認係合法之第三審上訴理由。又共同正犯之意思聯絡，不限於
事前有所謀議，其於行為當時，基於相互之認識，以共同犯罪之
意思參與者，仍無礙於共同正犯之成立。是犯罪之謀議，除同謀
犯因未參與構成要件之實行行為，僅係以參與謀議為其犯罪成立
之要素，法院為有罪判決時，必須敘明其認定參與謀議所憑之證
據外，其餘參與實行犯罪構成要件行為之共同正犯，其事前有無
參與犯罪之謀議，既無礙於犯罪之成立，縱未於判決理由內加以
說明，亦不能指為違法。本件上訴人負責將所販賣之海洛因交付
楊嘉凌並收取價金，已參與販賣第一級毒品之實行行為，原判決
認其與蘇于婷互有犯意聯絡及行為分擔，論以共同正犯，於法並
無不合。上訴意旨執此指摘，要非適法之第三審上訴理由。又證
人楊嘉凌於偵查中陳稱：「（關於妳跟蘇于婷購買海洛因部分，
在之前偵查中已證述明確，日後蘇于婷要求當面對質是否同意？
）假如看到她我就不太敢講，希望能隔離」等語，有卷附筆錄可
查（見偵查卷第九十八頁）。原判決認該證人係承受上訴人與蘇
于婷在場之壓力，始為迴護其二人之陳述，既有所本，自無判決
理由矛盾之可言。上訴意旨仍執陳詞，任意指摘，亦非上訴第三
審之合法理由。其餘上訴意旨，專憑己見，對原審採證認事之職
權行使及不影響判決本旨之枝節事項，任意指為違法，並為單純
事實上之爭執，難認已符合首揭法定之第三審上訴要件。其上訴
違背法律上之程式，應予駁回。
據上論結，應依刑事訴訟法第三百九十五條前段，判決如主文。
中    華    民    國  九十九  年    九    月    三    日
                      最高法院刑事第三庭
                          審判長法官  張  清  埤
                                法官  陳  世  雄
                                法官  何  菁  莪
                                法官  韓  金  秀
                                法官  段  景  榕
本件正本證明與原本無異
                                      書  記  官
中    華    民    國  九十九  年    九    月    六    日
                                                      K

司法院資訊處製作；財團法人民間司法改革基金會備份。
